臺灣高等法院民事判決
108年度醫上更一字第1號
上  訴  人  洪堯欽  
訴訟代理人  謝曜焜律師
被 上訴 人  國立臺灣大學醫學院附設醫院

法定代理人  陳石池  
被 上訴 人  林孟暐  
共      同
訴訟代理人  古清華律師
複 代理 人  賴爵豪律師
            路涵律師
上列當事人間請求損害賠償事件，上訴人對於中華民國103年11
月28日臺灣臺北地方法院第一審判決（101年度醫字第41號）提
起上訴，經最高法院第一次發回更審，本院於109年7月21日言詞
辯論終結，判決如下：
    主      文
上訴駁回。
第二審及發回前第三審訴訟費用由上訴人負擔。
    事實及理由
上訴人主張：伊於民國99年7月間在被上訴人國立臺灣大學醫
　學院附設醫院（下稱臺大醫院）進行例行性健康檢查，因有淋
  巴結腫大，經臺大醫院安排其受僱人即被上訴人林孟暐醫師於
  同年月30日進行縱膈腔淋巴結等切片手術（下稱系爭手術）。
  詎術後，伊旋即出現咳嗽、易嗆到及說話無聲沙啞等狀況，經
  臺大醫院多次診治未見改善，伊另行延醫診治，始發現左側聲
  帶麻痺，係因林孟暐進行手術時，不慎切斷或損傷伊左側喉返
  神經所致，嗣雖因右側聲帶之代償稍見緩和，然左側聲帶無法
  震動未見復原，聲音沙啞亦無改善；且林孟暐於實施系爭手術
  前亦疏未向伊告知手術內容、損傷神經風險及影響，使伊決定
  是否接受手術。伊因林孟暐前述過失行為，致影響律師工作之
  執業，並精神上受有重大痛苦，受有勞動能力減少之損害新臺
  幣（下同）550萬0,507元（一部請求100萬元）及非財產上損
  害600萬元，林孟暐應負損害賠償責任，而臺大醫院為林孟暐
  之僱用人，亦應負連帶賠償之責等情。爰依民法第184條第1項
  前段、第188條第1項、第193條、第195條第1項、第227條、第
  227條之1、第544條及醫療法第82條等規定，求為命被上訴人
  連帶給付700萬元，及自起訴狀繕本送達翌日起算法定遲延利
  息之判決。原審為上訴人敗訴之判決，上訴人不服，提起上訴
  。上訴聲明：㈠原判決廢棄。㈡被上訴人應連帶給付上訴人700
  萬元，及自起訴狀繕本送達翌日起至清償日止，按年息5%計算
  之利息。㈢願供擔保，請准宣告假執行。
被上訴人則以：上訴人前於94年、96年間於三軍總醫院附設民
  眾診療服務處（下稱三總）、行政院國軍退除役官兵輔導委員
  會臺北榮民總醫院（下稱榮總）檢查時，即已顯示頸部、腹腔
  及胸腔有異常淋巴結，並有變大病狀，榮總亦建請上訴人進行
  針孔穿刺或手術切片檢查。上訴人至臺大醫院進行健康檢查時
  ，自訴長期咳嗽，檢查時亦發現其頸部、鎖骨、縱膈腔與腹腔
  內有多處淋巴結腫大病變，正子攝影顯現陽性反應，恐為惡性
  疾病，遂住院接受檢查，先採支氣管鏡超音波淋巴結切片檢查
  ，所獲檢體不足，無法排除惡性腫瘤疾病，在與上訴人詳細討
  論並說明切片手術取得完整檢體之必要性、風險及併發症等，
  經其同意，並簽署麻醉說明暨同意書、手術同意書後，由林孟
  暐執行系爭手術。系爭手術不會損傷喉返神經，非屬手術後遺
  症或併發症，被上訴人無說明告知義務。且林孟暐執行系爭手
  術符合醫療水準及常規，並無過失，臺大醫院亦已盡善良管理
  人注意之責，均不負損害賠償責任。況上訴人術後於100年至1
  08年4月間執行律師業務承辦案件逾200件，並以其法律專業擔
  任數家公司監察人職務，工作能力並無減損之情形等語，資為
  抗辯。而答辯聲明：㈠上訴駁回。㈡如受不利判決，願供擔保請
  准宣告免為假執行。
按因故意或過失，不法侵害他人之權利者，負損害賠償責任；
  受僱人因執行職務，不法侵害他人之權利者，由僱用人與行為
  人連帶負損害賠償責任。民法第184條第1項前段、第188條第1
  項前段分別定有明文。又依醫療法第82條第1項、第2項之規定
  ，醫療業務之施行，應善盡醫療上必要之注意；醫事人員因執
  行醫療業務致生損害於病人，以故意或違反醫療上必要之注意
  義務且逾越合理臨床專業裁量所致者為限，負損害賠償責任。
  是於醫療過失責任原則下，醫療機構及醫師之醫療行為須具有
  過失（即違反醫療上必要之注意義務且逾越合理臨床專業裁量
  者），且該過失行為與損害間具有因果關係，始成立損害賠償
  責任。又涉及醫療糾紛之民事事件，考量醫療行為具有相當專
  業性，醫病雙方在專業知識及證據掌握上並不對等，衡量如由
  病人舉證有顯失公平之情形，固得適用民事訴訟法第277條但
  書規定減輕其舉證責任，或就該過失醫療行為與病人所受損害
  間之因果關係，為舉證責任之轉換，責由醫師舉證證明其醫療
  過失與病人所受損害間無因果關係，以資衡平。惟主張有醫療
  過失或醫療契約債務不履行之病人，仍應就其主張醫療行為有
  疏失或瑕疵存在乙節負舉證之責，並應證明至少使法院之心證
  度達到降低後之證明度，獲得該待證事實為真實之確信，始可
  認其已盡舉證之責，非謂其初始即不負舉證責任或當然倒置於
  醫療機構或醫師，方符前揭訴訟法規之精神及醫療事件之特質
  ，其理自明。
查上訴人主張：伊於99年7月至臺大醫院進行健康檢查，因有淋
  巴結腫大，於同年月30日安排該院醫師林孟暐為伊進行系爭手
  術，惟林孟暐於手術前，未善盡說明該項手術必要性及其可能
  造成喉返神經受損、引發喉麻痺等事項之告知義務，且於手術
  過程中不慎切斷或損傷伊之左側喉返神經，造成伊術後出現咳
  嗽、易嗆到及說話無聲沙啞等狀況，迄仍有左側聲帶麻痺及聲
  音沙啞等病症，未盡醫療上之必要注意義務而有過失，林孟暐
  與其僱用人臺大醫院應依侵權行為及債務不履行之法律關係，
  對伊連帶負損害賠償責任等情，為被上訴人所否認，並以前揭
  情詞置辯。經查：
㈠上訴人前於94年6月6日在三總接受正子攝影檢查顯示有胸腔及
  腹腔多淋巴結病變（縱膈腔及胰臟附近有淋巴結顯影），故於
  同年7月至12月間多次至臺大醫院內科就診，同年7月25日、12
  月24日在該院接受腹部超音波、腹部電腦斷層掃描等項檢查，
  結果無明顯異常；復於同年6月間及97年6月間至榮總家醫科就
  診，於94年6月22日在該院接受胸部X光、腹部超音波等項檢查
  ，前者檢查結果發現雙側肺氣腫、雙側肺尖肋膜增厚、左肺底
  黏連、主動脈弓鈣化、胸椎及上腰椎退化性關節疾病及雙側下
  肋骨軟骨骨化、後者檢查結果發現胰臟附近有兩小淋巴結及頸
  部兩側淋巴結，同年7月8日復接受腹部磁振造影掃描檢查，結
  果顯示肝十二指腸韌帶有腫大之淋巴結，及於97年7月4日接受
  胸部電腦斷層掃描檢查，結果顯示左下肺結節、雙側下肺部浸
  潤及縱膈腔淋巴結。其後，上訴人於99年7月3日至臺大醫院進
  行例行性健康檢查，當月22日所為電腦斷層掃描檢查結果，發
  現雙側肺部底部之纖維化改變與肋膜下毛玻璃狀陰影、縱膈腔
  與兩側肺門有淋巴結病變（淋巴結增大）。對比上訴人於99年
  7月22日在臺大醫院之電腦斷層掃描與其於94年間在臺大醫院
  之腹部電腦斷層掃描、97年間於榮總之胸部電腦斷層掃描等檢
  查結果，可見有增大之肋膜下毛玻璃狀陰影及縱膈腔淋巴結增
  大之事，為判斷上訴人縱膈腔淋巴結增大之病因，及診斷其有
  無縱膈腔淋巴結病變、左下肺病變或其他惡性疾病所需，故臺
  大醫院先於99年7月27日以支氣管鏡超音波導引方式為上訴人
  施行組織切片，惟因該次所得切片標本過小，且缺乏淋巴結結
  構，無法評估血液學疾病，另若實行縱膈腔鏡切片，則無法評
  估新增之肋膜下毛玻璃狀陰影，故於同年月30日由該院胸腔外
  科醫師即林孟暐為上訴人施作縱膈腔淋巴結切片手術（即系爭
  手術）等情，有上訴人之三總正子健檢報告、臺大及榮總二家
  醫院之病歷資料（含光碟），及衛生福利部醫事審議委員會（
  下稱醫審會）編號第0000000號鑑定書（下稱醫審會鑑定書）
  依該病歷資料所為之案情概要在卷可按（見原審卷㈠第238頁、
  第239頁正反面、第240頁反面至第241頁、本院更審卷㈠第468
  至472頁及外放證物箱內病歷冊），並經證人即上訴人於99年7
  月21日臺大醫院住院時原主治內科醫師侯信安到庭結證：因上
  訴人出現縱膈腔與血管旁不正常的淋巴結增大，且正子攝影的
  代謝訊號增加，代表組織有異常變化，擔心有惡性腫瘤，所以
  必須取得組織樣本以釐清原因，依專業判斷須進行切片手術始
  能診斷，所以照會林孟暐為其安排做切片等語明確（見本院前
  審即104年度醫上字第1號卷〈下稱本院前審卷〉㈡第5頁反面至第
  6頁）。審諸醫師診斷病人縱膈腔淋巴結增大之病因是否為「
  縱膈腔淋巴結病變」、「左下肺病變」或其他惡性疾病，可採
  取之方式有縱膈腔鏡切片、支氣管鏡超音波導引切片或胸腔鏡
  縱膈腔淋巴結切片手術一節，有前揭醫審會鑑定書之說明在卷
  可按（見原審卷㈠第240頁反面），則被上訴人為判斷上訴人之
  縱膈腔淋巴結增大病因及診斷其有無「縱膈腔淋巴結病變」、
  「左下肺病變」或其他惡性疾病等而進行系爭手術，該項手術
  確有必要性，洵堪認定。
㈡再者，上訴人於99年7月30日接受系爭手術過程，依當日手術紀
  錄及手術室護理紀錄之記載，其手術起訖時間為當日上午9時5
  5分至10時50分，僅歷時55分；林孟暐於手術中發現上訴人有
  些許沾黏及主動脈肺動脈窗（即位於中縱膈腔內之主動脈與肺
  動脈間區域，臨床上簡稱為A-P window，屬軟組織及動態空間
  ）淋巴結增大，經用內視鏡電燒器將黏連分離後，以內視鏡血
  管夾、內視鏡剪刀及內視鏡電燒器切下主動脈肺動脈窗淋巴結
  ，並以內視鏡胃腸自動縫合器切除部分左下肺葉等，其出血量
  為少量，且未有提及左側喉返神經之紀錄。而左側喉返神經為
  左迷走神經之分支，分支後，在主動脈與肺動脈之間（A-P wi
  ndow），即動脈導管附近繞過主動脈，續向上向內走在胸腔氣
  管左側，再沿著胸腔氣管向上抵頸部咽部的聲帶處，於A-P wi
  ndow作業固應注意避免傷及左側喉返神經，雖電腦斷層影像無
  法顯示A-P window區域之膈神經、迷走神經及左側喉返神經，
  但執刀醫師可根據解剖常識，估計各個神經走向。林孟暐於手
  術過程中切除淋巴結時除使用神經識別帶保護膈神經外，並於
  切除淋巴結前，在分離目標淋巴結與周邊淋巴結或軟組織過程
  中加（夾）上血管夾預先夾住目標淋巴結周邊的一些軟組織，
  而血管夾之運用為當時99年間內視鏡手術之常規，因軟組織內
  可能含有微小血管、微小淋巴管或僅是一些纖維和脂肪，夾住
  後可以讓外科醫師用剪刀或電刀將目標淋巴結與周邊組織分離
  ，以避免不必要之術中流血或術後的淋巴液曳漏，使整個手術
  順暢，且上開手術目的是為確定病理診斷，依臨床常規僅需以
  最小傷害之方式摘取病患表淺且足夠之檢體即可，故系爭手術
  切片係摘取位於左肺動脈外側之淋巴結（A-P window與左肺門
  交接處），屬A-P window表淺處，並與左側喉返神經仍有距離
  ；術後之病理報告結果顯示為非該乾酪性肉芽腫等情，亦有當
  日手術紀錄（含譯文）、手術室護理紀錄、手術照片、電腦斷
  層檢查影像、解剖圖、淋巴結位置圖、系爭手術摘取部位圖、
  電腦斷層檢查影像與前揭摘取部位重疊說明圖、病理組織檢查
  報告單、系爭手術前後電腦斷層影像比較圖，及國立成功大學
  醫學院附設醫院（下稱成大醫院）病情鑑定報告書（下稱成大
  鑑定報告）所為通案說明在卷可稽（見原審調解卷第11至13頁
  、原審卷㈠第63、64、110至112、138、139、288頁、本院前審
  卷㈠第117頁反面、第121頁、本院更審卷㈡第87、89、456至474
  頁、卷㈤第21至22、24、159至167、194至198、391頁、外放證
  物箱編號㈤臺大醫院病歷冊第101頁）。則林孟暐為上訴人施行
  手術時已注意避免傷及神經，僅切片摘取A-P window表淺處之
  目標淋巴結，其位置與左側喉返神經仍有距離，亦無摘取位於
  縱膈腔深處（即氣管和左側主支氣管前）之淋巴結或進行整區
  淋巴結廓清，且其所為前揭醫療行為及處置，經原審及本院檢
  附相關病歷及兩造提供醫學文獻資料分別送請醫審會、成大醫
  院鑑定，前者鑑定結果為：上訴人確有施作「縱膈腔淋巴結切
  片手術」之必要，依手術紀錄，並未發現林孟暐之醫療（手術
  ）過程有疏失之處，其醫療行為及處置符合醫療常規，且醫療
  過程無疏失；後者鑑定結果為：根據系爭手術前後（臺大醫院
  99年7月22日、榮總100年5月30日）電腦斷層影像，系爭手術
  目標淋巴結在術後胸腔電腦斷層掃描已消失，另製表比對術前
  、術後相關影像，確認前揭手術切片摘取之淋巴結屬於A-P wi
  ndow表淺處，與左側喉返神經仍有距離，術後左側喉返神經繞
  過主動脈弓處和術前斷層掃描一樣（術前沒有淋巴結，術後也
  沒有血管夾），且位於縱膈腔深處之淋巴結（即上訴人主張之
  4L淋巴結）術後仍存在、未摘取，亦無整區淋巴結廓清，醫師
  根據解剖常識可估計出各個神經走向，林孟暐作淋巴結切除時
  使用神經識別帶保護膈神經，代表其很謹慎小心等情（見原審
  卷㈠第240頁反面至241頁反面、本院更審卷㈤第25、31、33至37
  頁），足證林孟暐對上訴人所為之醫療行為及處置，合於醫療
  常規而無過失。
㈢上訴人雖主張：林孟暐於系爭手術過程中不慎切斷或損傷伊左
  側喉返神經，造成伊於術後旋出現咳嗽、易嗆到及說話無聲沙
  啞等狀況，經臺大醫院多次診治未見改善，伊另行延醫診治，
  始發現左側聲帶麻痺，雖因右側聲帶之代償稍見緩和，然左側
  聲帶無法震動未見復原，聲音沙啞亦無改善云云。惟查：
⒈聲帶麻痺有多種原因，可能由喉部腫瘤或其他條件，如腦血管
  疾病、中樞神經系統病變、影響迷走神經之腫瘤或手術、甲狀
  腺癌侵犯喉返神經及縱膈腔疾病或醫源性迷走神經或喉返神經
  損傷所造成。又類肉瘤病為一種可侵犯全身各系統之非乾酪性
  肉芽腫病變，其發生原因不明，可侵犯全身器官，週邊淋巴結
  、肝、脾、腎、眼、中樞神經系統、心臟、骨骼系統等皆有可
  能受到侵犯，惟大多以雙側肺門淋巴腺腫大及肺浸潤性病變表
  現，初期肺部X光檢查影像可見肺門及縱膈之淋巴結腫大。類
  肉瘤之臨床表現，為淋巴結腫大，故可能造成病人之持續縱膈
  腔淋巴結腫大，且其可直接影響喉嚨，引起聲音嘶啞，另外非
  乾酪性肉芽腫壓迫疑核（nucleus ambiguus）、迷走神經或喉
  返神經分支，亦有可能引起聲音嘶啞（類肉瘤影響神經系統之
  病例約5%至10%），故類肉瘤若導致喉返神經受壓迫，即有可
  能出現「左側聲帶麻痺」、「咳嗽」、「聲音沙啞」及「易嗆
  到」等症狀。再者，喉返神經受損（包含切斷、拉扯及熱損傷
  ），固為造成聲帶麻痺的原因之一，並會出現「咳嗽」、「聲
  音沙啞」、「易嗆到」等症狀，就喉返神經遭切斷或損傷之案
  例而言，大多數病人會有單側聲帶麻痺或有一些語音缺損，從
  輕微之聲帶疲勞至嚴重聲音嘶啞，發生聲帶單側麻痺最嚴重情
  況時，聲門為無功能（即無法發音，且吞嚥東西時，東西會被
  吸入氣道，有此症狀之病人多數嚴重程度居中間），另喉返神
  經麻痺亦可能會損害其他需要嚴格聲門閉合功能之運動（如咳
  嗽、排便及負重時胸腔之穩定），且因癱瘓側聲帶功能之恢復
  ，對側聲帶之代償功能或聲帶向中線位置轉移發展等，會影響
  癱瘓側聲帶功能運動之恢復，故症狀往往隨著時間而改變。另
  左側喉返神經如有損傷，其症狀因不同程度之損傷及神經再支
  配之準確性量而有所不同，而目前對於喉返神經嚴重損傷之治
  療方式尚在發展階段，因此，受損程度輕微，則有自行恢復之
  可能，惟若屬嚴重損傷，則可能無法復原等情，有醫審會參採
  文獻報告（Journal of Voice,Vol.17,NO.2,2003,pp.265-268
  ）及教科書（Jatin Shah's Head and Neck Surgery and Onc
  ology,Fourth Edition,第10章、Surgery of the Thyroid an
  d Parathyroid Glands 2003出版，第28章）等資料所為鑑定
  說明及成大鑑定報告之通案說明在卷可參（見原審卷㈠第241頁
  正反面、第242頁反面、本院更審卷㈤第41至42頁）。
⒉本件經檢送相關病歷及兩造提供醫學文獻資料分別委請就醫審
  會、成大醫院鑑定林孟暐於術中是否不慎切斷或損傷上訴人之
  左側喉返神經，⑴醫審會鑑定結果為：依手術紀錄，林孟暐施
  行系爭手術，並未提及左側喉返神經，惟依據術後之護理紀錄
  （99年7月30日至同年8月2日），均未記載上訴人有「咳嗽」
　、「聲音沙啞」及「易嗆到」等症狀，另依臺大醫院病歷紀錄
  ，上訴人於99年8月2日出院，出院藥物固有乙醯胺苯酚（止痛
  藥）必要時每6小時1次每次1顆、氧化鎂（緩瀉劑）每日4次每
  次1顆、鎮咳袪痰液每日3次每次15毫升、氨溴素（化痰）每日
  4次每次1顆及通安（止痛藥）每日4次每次1顆等；99年8月11
  日病人回診時，林孟暐開立鎮咳袪痰液15毫升每日3次，其中
  雖有止咳藥物，惟依病歷紀錄，並無咳嗽之主訴或記載，而係
  於8月18日回診時，始有主訴「咳嗽」及「聲音沙啞」之症狀
  。於醫學上尚無證據足以認定林孟暐施行手術過程中有切斷或
  損傷其左側喉返神經之可能，且林孟暐安排及施行系爭手術治
  療，並無違背醫療常規，其手術過程亦未發現疏失，難認上訴
  人之喉返神經損傷與本案手術有關。此外，術後之病理報告顯
  示為非該乾酪性肉芽腫，嗣榮總依據該切片病理報告結果，診
  斷為類肉瘤，依據類肉瘤可能造成「左側聲帶麻痺」、「咳嗽
  」、「聲音沙啞」及「易嗆到」等症狀及相關病歷紀錄，本件
  無法排除上訴人（嗣經診斷）之「左側聲帶麻痺」為類肉瘤所
  導致等情；⑵成大醫院鑑定結果為：根據系爭手術前、後相關
  之臺大、長庚、榮總三家醫院病歷紀錄所載內容，及上訴人執
  業承辦案件情形多落在術後2個月（99年10月）等情狀之時序
  ，推論上訴人（於術後出現）之聲音沙啞是可逆的，此聲音沙
  啞是暫時性的。又上訴人術後第1次電腦斷層掃描，為術後10
  個月（100年5月30日）於榮總執行，結果顯示左側喉返神經繞
  過主動脈弓處和術前（99年7月22日）於臺大醫院之電腦斷層
  掃描結果一樣（未見淋巴結、血管夾）。上訴人術後於榮總多
  次進行電腦斷層掃描（100年5月30日、同年10月11日），為距
  離手術時間（99年7月30日）後之第10個月及第15個月，已無
  法還原術後當時變化，本件難以回溯造成之原因。惟若為喉返
  神經遭切斷，其症狀應為明顯，手術當日應就會注意到，且無
  法仰賴軀體伸展及服用健康食品而復原；若為其他原因（如：
  術中牽引拉傷、縫到或剪到等銳性損傷、鉗夾損傷、電刀或能
  量器械之熱損傷，抑或是淋巴腫脹等），則會隨傷害程度而有
  不同的表現症狀，並視其損傷程度會延遲出現症狀，術後早期
  患者聲音不一定會出現嘶啞，仍可近似正常（可能與健側聲帶
  代償且患者早期出聲較少有關），但另一方面，即使術後出現
  聲音嘶啞，也有可能與氣管插管損傷、局部壓迫水腫等原因有
  關，故早期對於患者聲音的評估，並不能做為其聲帶功能的判
  斷標準。至於林孟暐於系爭手術後為上訴人所開立咳嗽相關藥
  物，乃為胸腔手術後多數病患均會常規開立之藥物，且插管、
  全身麻醉和胸腔手術，術後咳嗽是常見的現象。此外，以目前
  電刀設備的設計和外科醫師被要求遵守之原則，發生電刀相關
  熱傷害之機率很小，若偶有發生，其傷害亦多屬短暫等情，咸
  認本件並無證據或難以回溯證明林孟暐於施行手術過程中有切
  斷或損傷上訴人左側喉返神經之事，亦有醫審會鑑定書、成大
  鑑定報告在卷可稽（見原審卷㈠第241頁反面、第242頁反面、
  第243頁、本院更審卷㈤第22、38至42頁）。另參酌：⑴林孟暐
  為上訴人施行手術時已注意避免傷及神經，僅切片摘取A-P wi
  ndow表淺處之目標淋巴結，其位置與左側喉返神經仍有距離，
  亦無摘取位於縱膈腔深處（即氣管和左側主支氣管前）之淋巴
  結或進行整區淋巴結廓清之事、系爭手術過程僅少量出血，以
  目前電刀設備的設計和外科醫師被要求遵守之原則，發生電刀
  相關熱傷害之機率很小、上訴人原即患有類肉瘤亦有造成「左
  側聲帶麻痺」、「咳嗽」、「聲音沙啞」及「易嗆到」等症狀
  之可能；⑵證人王美玲（即臺大醫院護理師）證述：伊於上訴
  人術後之7月31日、8月2日有接觸上訴人，上訴人有跟伊說話
  ，但並沒有向伊反應會嗆到或聲音、喉嚨的問題，如病人有此
  反應，伊一定會記載於病歷上等語（見本院前審卷㈡第6至7頁
  ）；⑶證人侯信安證述：依據上訴人99年7月21日入院紀錄，主
  訴咳嗽超過2年時間。術後當晚（即同年月30日）7時50分許，
  伊有去看過上訴人，病歷上並沒有記載上訴人有向伊反應喉嚨
  、聲音有問題之事，而一般病人如有任何的描述，伊都會在病
  歷上記載。根據門診病歷紀錄，上訴人第1次跟伊提到喉嚨有
  點疼痛、沙啞，似乎有點吞嚥困難等症狀，是在99年8月27日
  門診時，但造成這個症狀的原因需要作相關檢查或釐清，所以
  伊將其轉介到耳鼻喉科。另就上訴人同年7月22日拍攝的電腦
  斷層影像，依其淋巴結增生的位置，是有可能壓迫到喉返神經
  ，學理上早期如果是輕微壓迫，不見得會有症狀，若是明顯壓
  迫時，可能會造成聲音沙啞或聲門閉鎖不全，有些人會有吞嚥
  困難或容易嗆到等語（見本院前審卷㈡第4至6頁）；⑷證人林志
  峰（即臺大醫院耳鼻喉科醫師）證述：99年8月27日上訴人轉
  介至伊門診就診時，伊有幫上訴人進行內視鏡檢查，結果顯示
  其雙側聲帶皆有活動，惟左側活動力稍低，但未完全麻痺，且
  當時並無發現食物積存在食道出口或唾液難以嚥下之情況，伊
  診斷為左側聲帶輕癱，並囑咐上訴人1個月後追蹤，但他後來
  沒有來追蹤。又喉返神經若被外力切斷或受傷，會有嚴重聲音
  沙啞、進食困難或嗆到、咳嗽等嚴重症狀，且喉返神經若被切
  到或切斷，必定是完全麻痺，在麻醉清醒後就會出現症狀，不
  可能數日後才出現，若是麻醉、插管造成損傷，也是麻醉清醒
  後幾小時出現，不會隔好幾天，若是腫瘤壓迫就比較不一定，
  有可能時好時壞等語（見本院前審卷㈡第7頁正反面）；⑸證人
  黃馨頤（即系爭手術當時臺大醫院住院醫師、指導醫師為侯信
  安）證述：上訴人於99年7月22至30日手術前之住院病歷部分
  為伊所製作、部分為侯醫師製作，伊製作之段落會由伊蓋章、
  再經侯醫師確認無誤後蓋章。上訴人入院紀錄記載其有咳嗽2
  年的情形，此係根據病患陳述所記載之主述，係指入院前已持
  續咳嗽2年或過去病史上曾有持續咳嗽2年以上等情形，另於99
  年7月29日之住院病歷寫到其有輕微咳嗽之情形，最後紀錄是
  記載上訴人準備要去做縱膈腔淋巴結的切片手術，後續伊有無
  經手已經無印象，其出院前好像伊有再跟上訴人見過一次面，
  但見面情形印象已模糊，不記得上訴人聲音當時有無異常等語
  （見本院更審卷㈡第56至58、62頁）
　。依前述各情判斷，堪認被上訴人抗辯：林孟暐執行系爭手術
  符合醫療水準及常規，並無不慎切斷或損傷上訴人之左側喉返
  神經等語，應可為採。至於上訴人所提伊於侯信安作證後與其
  通話之錄音紀錄（見本院前審卷㈡第252至256頁），主張林孟
  暐確於系爭手術中傷及伊之喉返神經云云，觀諸上開通話譯文
  內容可知其二人之通話過程多為上訴人單方為陳述或抒發其個
  人意見，侯信安大半保持沈默或被動以安慰口吻回應了解等語
　，實難據以為有利於上訴人之認定。　
⒊證人吳禹利（即長庚醫院醫師）雖證述：上訴人於99年10月16
  日到伊門診看診，主訴在臺大醫院手術後有聲音沙啞的情形，
  並表示同年8月20日看過伊醫院李學禹醫師之門診，經診斷為
  左聲帶麻痺，伊由上訴人聲音沙啞狀況，亦判斷應該是聲帶麻
  痺所造成等語，惟亦陳稱：造成聲帶麻痺的原因有很多種，上
  訴人雖來過伊門診6次，但伊無法明確判斷其造成原因。而喉
  返神經若遭切斷，會立即表現出嚴重的沙啞，但若是喉返神經
  部分受傷，病程（沙啞情況）則會有漸進性或回復性。因喉返
  神經非常細，無相關電、生理檢查可做，故只能看聲帶有無麻
  痺，其檢查方式主要是聽病人的聲音，伊是根據上訴人陳述來
  瞭解其手術情形、前後聲音沙啞狀況，據此判斷為急性聲帶麻
  痺，及推論也許與麻醉插管或執行淋巴切片手術過程有關，但
  伊對上訴人在臺大醫院所作手術詳細開刀位置並不瞭解，沒有
  進行過這方面手術，也沒有看過上訴人在臺大醫院病歷，且上
  訴人沒有告訴伊有類肉瘤病史，所以伊沒有作影像學的檢查等
  語明確（見本院前審卷㈡第9至12頁反面），自不足以採為有利
  於上訴人之認定。另長庚醫院李學禹、方端仁醫師以書面函覆
  略稱：未曾診治過類肉瘤病症，亦未曾執行相關切片手術之臨
  床經驗。無上訴人他院病歷留存。依現今之醫學水準，尚無方
  法可由醫師肉眼見到病患胸腔部分之淋巴結、類肉瘤數量及喉
  返神經。臨床上聲帶麻痺之可能原因眾多，單側聲帶麻痺可能
  由全身麻醉插管引起，也可能由本身縱膈腔腫瘤或淋巴腫大情
  形導致壓迫引起，亦有文獻報導可能由胸腔鏡手術引起，但根
  據該院病歷資料，無法判定原因，須依當時臺大醫院之影像
　、病歷及手術記錄為主等語（見本院前審卷㈡第88至92頁、第1
  10至114頁），足見上揭書函亦無從執為有利於上訴人之認定
　。又證人葉欣欣（即上訴人配偶）證述：上訴人於手術後立即
  出現咳嗽、聲音沙啞、喝水進食都很容易嗆到等現象，術後當
  天就有向護理人員反應聲音變沙啞，隔天林孟暐醫師來巡房時
  也有向他反應聲音問題，他說可能是個人體質關係，多休息、
  慢慢會好，後來出院後狀況愈來愈嚴重，之後他自己做喉嚨運
  動、吃燕窩食療，並請教練做軀體伸展，狀況才比較好；證人
  洪斌傑（即上訴人之子）證述：術後主刀醫師來巡房時，伊有
  聽到上訴人問醫師其聲音沙啞、虛弱，可能造成原因為何，醫
  師說手術後因每人體質不同，可能會有虛弱的狀況，需要多休
  息及觀察。後來上訴人返家後，伊曾有幾次聽到他半夜咳嗽不
  止，之後他聽朋友建議請老師來家中教拉筋才慢慢改善，沒有
  去醫療院所就此進行治療等語；證人李莉雯（即上訴人前事務
  所行政助理）證述：上訴人術後回到事務所上班時，伊發現其
  聲音與原來差很多，聲音沙啞，說話感覺很吃力，需要慢慢講
  ，情形持續到100年4、5月間伊離職時都相同，離職後伊每年
  回台時還會見面，狀況後來有改善等語（見本院更審卷㈡第11
  至21頁）。惟前揭證人與上訴人分有親屬或同事情誼，本難期
  渠等為客觀公允證述，而證人葉欣欣、洪斌傑證述上訴人術後
  立即出現咳嗽、聲音沙啞、容易嗆到等現象，核與客觀病歷或
  前述醫護人員證述情節並不相符，況上訴人及證人洪斌傑均陳
  稱上訴人於術後翌日林孟暐巡房時有當面向其表達謝意之事（
  見本院更審卷㈡第20、64頁），倘上訴人斯時（即手術後不久
  ）即出現前述情狀，依其智識及多年從事律師工作之執業經驗
  ，衡情應已慮及有醫療疏失之可能，焉有術後無保留向林孟暐
  致謝之可能，益徵上訴人之前述舉止與上開證人證述情節不吻
  合，自難憑渠等於事發多年後所為之陳述，即認前述病歷記載
  為不實或醫護人員證述為虛妄。從而，上訴人逕以其於術後經
  診斷有左側聲帶麻痺之事，即認林孟暐於執行系爭手術過程有
  切斷或損傷伊左側喉返神經之行為，而有過失云云，尚屬臆測
  之詞，並無可取。
㈣末查，醫療乃為高度專業及危險之行為，因直接涉及病人之身
  體健康或生命，病人本人或其家屬通常須賴醫師之說明，方得
  明瞭醫療行為之必要、風險及效果，故醫師為醫療行為時，固
  應詳細對病人或其家屬盡相當之說明義務，經病人或其家屬同
  意後為之，以保障病人身體自主權。惟醫療科學有其極限，醫
  療行為本質上即具有高度之危險性及複雜性，在臨床醫學上仍
  存在眾多不確定因素及潛在風險，自應視病患當時病情、症狀
  、相關必要檢查結果及已明之醫療專業知識與技術等，據以判
  斷醫師所為告知及說明之內容是否已符其應盡之義務，非謂病
  患得漫無邊際或毫無限制的要求醫師負一切之危險說明義務，
  且若與手術風險之評估無關，即無令醫師就手術成功率或可能
  發生之併發症及危險為鉅細靡遺說明之必要。查林孟暐為上訴
  人進行系爭手術，係為判斷上訴人之縱膈腔淋巴結增大病因及
  診斷其有無「縱膈腔淋巴結病變」、「左下肺病變」或其他惡
  性疾病，確有其必要性，業如前述，觀諸上訴人之配偶即證人
  葉欣欣亦證述：伊先生因為健康檢查有問題，所以住院做檢查
  ，本來做胸腔內科的檢查，但因取樣不足，才改作胸腔外科的
  切片取樣，由於上訴人縱膈腔在手術前本來就有類肉瘤（淋巴
  結增大），被上訴人就是懷疑非良性，所以才要取樣檢查等語
  明確（見本院更審卷㈡第15、17頁），並有上訴人不否認經其
  勾選簽署之手術同意書、麻醉同意書在卷可按（見原審卷㈠第5
  6、57頁），堪認被上訴人主張系爭手術係與上訴人詳細討論
  並說明切片手術取得完整檢體之必要性、風險及併發症等，經
  其同意，並簽署手術同意書後，始由林孟暐執行手術乙節，應
  屬可採，上訴人事後主張林孟暐於手術前疏未向伊告知系爭手
  術之必要性云云，顯無足採。再者，上訴人主張其所受損害係
  因林孟暐實施系爭手術，不慎切斷或損傷其喉返神經云云，並
  無足採，已詳如前述，此外復無證據足認上訴人左側聲帶麻痺
  之情形，確係因本件被上訴人施行系爭手術所致，則上訴人主
  張林孟暐另有未善盡系爭手術醫療上必要之說明義務，而有過
  失云云，核無可採。　
㈤總上，臺大醫院安排其受僱醫師林孟暐於前揭時、地為上訴人
  進行系爭手術，確有其必要性，術前林孟暐已善盡有關系爭手
  術之必要說明義務，經上訴人同意後始為之進行該項手術，術
  中已注意避免傷及神經，僅切片摘取A-P window表淺處之目標
  淋巴結，其位置與左側喉返神經仍有距離，並無切斷或傷及上
  訴人喉返神經之事，其醫療行為及處置，合於醫療常規，並可
  認已盡其醫療上必要之注意，而無過失，均業如前述，難認臺
  大醫院或其受僱人林孟暐就上訴人嗣經診斷有左側聲帶麻痺乙
  事應依侵權行為或債務不履行之法則負損害賠償責任。則上訴
  人依民法第184條第1項前段、第188條第1項、第193條、第195
  條第1項、第227條、第227條之1、第544條及醫療法第82條等
  規定，請求被上訴人連帶賠償其勞動能力減少及精神慰撫金等
  項損害700萬元云云，核屬無據，並無理由。
綜上所述，上訴人依民法第184條第1項前段、第188條第1項、
　第193條、第195條第1項、第227條、第227條之1、第544條、
　醫療法第82條等規定，請求被上訴人連帶給付上訴人700萬元
　，及自起訴狀繕本送達翌日起至清償日止，按年息5%計算之利
　息，為無理由，不應准許。從而，原審所為上訴人敗訴之判決
　，並無不合。上訴論旨指摘原判決不當，求予廢棄改判，為無
　理由，應駁回其上訴。
本件事證已臻明確，兩造其餘攻擊、防禦方法及舉證，經核與
  判決結果不生影響，爰不逐一論列，併此敘明。 　　
據上論結，本件上訴為無理由，依民事訴訟法第449條第1項、
　第78條，判決如主文。
中　　華　　民　　國　　109 　年　　8 　　月　　11　　日
                  醫事法庭
                    審判長法  官  周玫芳
                          法  官  王育珍
                          法  官  林翠華
正本係照原本作成。
如不服本判決，應於收受送達後20日內向本院提出上訴書狀，其
未表明上訴理由者，應於提出上訴後20日內向本院補提理由書狀
（均須按他造當事人之人數附繕本）上訴時應提出委任律師或具
有律師資格之人之委任狀；委任有律師資格者，另應附具律師資
格證書及釋明委任人與受任人有民事訴訟法第466條之1第1項但
書或第2項（詳附註）所定關係之釋明文書影本。
中　　華　　民　　國　　109 　年　　8 　　月　　11　　日
　　　　　　　　　　　　　書記官  黃文儀
附註：
民事訴訟法第466條之1（第1項、第2項）：
對於第二審判決上訴，上訴人應委任律師為訴訟代理人。但上訴
人或其法定代理人具有律師資格者，不在此限。
上訴人之配偶、三親等內之血親、二親等內之姻親，或上訴人為
法人、中央或地方機關時，其所屬專任人員具有律師資格並經法
院認為適當者，亦得為第三審訴訟代理人。